臺灣臺中地方法院刑事判決　　　　　　　95年度易字第3035號
公　訴　人　臺灣臺中地方法院檢察署檢察官
被　　　告　丙○○
上列被告因詐欺案件，經檢察官提起公訴（95年度偵字第10642
號），被告於準備程序中就被訴事實為有罪之陳述，受命法官於
聽取當事人之意見後，由本院合議庭裁定以簡式審判程序判決如
下：
    主    文
丙○○連續幫助連續意圖為自己不法之所有，以詐術使人將本人
之物交付，處有期徒刑肆月，如易科罰金，以銀元參佰元即新臺
幣玖佰元折算壹日。
    犯罪事實及理由
一、丙○○可預見將金融機構存摺、提款卡（含密碼）無故交予
    他人使用，將可能流為詐騙集團作為「人頭帳戶」使用之詐
    騙工具，使受騙之人因陷於錯誤而將金錢匯入該「人頭帳戶
    」內，仍基於縱若有人持以犯詐欺取財罪亦不違反其本意之
    幫助概括犯意，其先於民國九十四年三月十一日，在中國信
    託商業銀行股份有限公司臺中文心分行開立存款帳戶（帳號
    為0000000000000000000號，下稱中國
    信託文心分行帳戶）後，旋即於同日，在臺中市○○路上不
    詳地點，將中國信託文心分行帳戶之存摺、提款卡（含密碼
    ）交付予真實姓名年籍不詳、綽號「阿猴」之成年男子（下
    稱「阿猴」）使用；其再於九十四年三月十五日，在合作金
    庫商業銀行股份有限公司西臺中分行間立存款帳戶（帳號為
    0000000000000號，下稱合庫西臺中分行帳戶
    ）後，旋即於同日，在前開臺中市○○路上不詳地點，將合
    庫西臺中分行帳戶之存摺、提款卡（包括密碼）交付予「阿
    猴」使用。「阿猴」先後取得中國信託文心分行帳戶、合庫
    西臺中分行帳戶之存摺、提款卡（含密碼）後，旋即與真實
    姓名年籍不詳之二以上成年人所組成之詐欺取財集團（下稱
    前開詐欺取財集團），共同基於意圖為自己不法所有之概括
    犯意聯絡，先後於：1.九十四年三月十三日二十三時許，陳
    志遠依前開詐欺取財集團成員在網路上刊登交友訊息所留之
    電話聯絡後，前開詐欺取財集團向陳志遠偽稱須先知悉陳志
    遠之職業才願與之交友，並偽稱由提款訊息即可得知陳志遠
    職業，致陳志遠陷於錯誤，於翌日，依前開詐欺取財集團成
    員之指示操作提款機，將六萬七千三百元轉帳存入中國信託
    文心分行帳戶內，而受有財產上損害；2.九十四年三月二十
    三日十三時三十分許，由前開詐欺取財集團成員撥打電話向
    甲○○偽稱係甲○○之友人，欲向甲○○借款，致甲○○陷
    於錯誤，於同日十三時三十三分許，依前開詐欺取財集團成
    員之指示，將新臺幣（下同）八萬元轉帳存入合庫西臺中分
    行帳戶內，而受有財產上損害。嗣陳志遠、甲○○發覺有異
    ，始知受騙並報警處理而查悉上情。
二、前揭犯罪事實，業據被告丙○○於本院審理時坦白承認，並
    據被害人即證人陳志遠、甲○○分別於警詢時證述明確。此
    外，並有前開中國信託文心分行帳戶、合庫西臺中分行帳戶
    之開戶資料，交易資料查詢單，及陳志遠、甲○○各遭詐騙
    而分別將前開金錢轉帳存入中國信託文心分行帳戶、合庫西
    臺中分行帳戶之交易明細表等資料附卷可證。且按刑法關於
    犯罪之故意，係採希望主義，於直接故意，須行為人對於構
    成犯罪之事實，具備明知及有意使其發生之兩個要件；於間
    接故意，須行為人對於構成犯罪之事實，具備預見其發生及
    其發生不違背行為人本意之兩個要件（最高法院二十二年上
    字第四二二九號判例參照）。金融機構存摺、印章及提款卡
    僅係供使用人作為存款、提款、匯款或轉帳之工具，本身並
    無經濟或交易之價值。且一般人在正常情況下，均得自行向
    金融機構申請開立存款帳戶而領取存摺及提款卡使用，並無
    特定身分之限制。苟非意在將該金融機構存款帳戶作為犯罪
    之不法目的或掩飾真實身分，實無蒐集他人銀行存摺、印章
    或提款卡之必要。是被告對於蒐集其前開二帳戶存摺、提款
    卡（含密碼）之「阿猴」，將用以作為詐欺取財之不法目的
    使用，顯然預見其發生，且對「阿猴」實際利用前開帳戶作
    為詐欺取財使用結果之發生，亦不違背其本意。又被害人甲
    ○○、陳志遠均僅係透過電話而遭施用詐術者詐騙，均未直
    接與施用詐術者見面，故本案並無積極證據證明係被告以電
    話向甲○○、陳志遠施用詐術者，亦無積極證據證明被告有
    與前開詐欺取財集團成員互有詐欺取財之犯意聯絡，而參與
    前開詐欺取財構成要件之行為。被告既僅係以幫助之意思，
    參與詐欺取財罪構成要件以外之行為，自僅成立詐欺取財罪
    之幫助犯，並非共同正犯。是本案足認被告自白確與事實相
    符，事證明確，被告前揭犯行，至堪認定。
三、論罪科刑：
  (一)新舊法比較：被告行為後，刑法業於九十四年二月二日修正
    公布，於九十五年七月一日施行，且按行為後法律有變更者
    ，適用行為時之法律，但行為後之法律有利於行為人者，適
    用最有利於行為人之法律，現行刑法第二條第一項訂有明文
    。此條規定乃與刑法第一條罪刑法定主義契合，而貫徹法律
    禁止溯及既往原則，係規範行為後法律變更所生新舊法律比
    較適用之準據法，是刑法第二條本身雖經修正，但刑法第二
    條既屬適用法律之準據法，本身尚無比較新舊法之問題，應
    一律適用裁判時之現行刑法第二條規定，以決定適用之刑罰
    法律，先予敘明。又以本次刑法修正之比較新舊法，應就罪
    刑有關之共犯、未遂犯、想像競合犯、牽連犯、連續犯、結
    合犯，以及累犯加重、自首減輕暨其他法定加減原因與加減
    例等一切情形，綜其全部罪刑之結果而為比較，最高法院九
    十五年五月二十三日著有九十五年度第八次刑庭會議決議可
    資參照。經查：
  1.刑法第三百三十九條第一項詐欺取財罪，法定刑得科或併科
    銀元一千元以下罰金，依修正後刑法施行法增訂第一條之一
    ：「中華民國九十四年一月七日刑法修正施行後，刑法分則
    編所定罰金之貨幣單位為新臺幣。九十四年一月七日刑法修
    正時，刑法分則編未修正之條文定有罰金者，自九十四年一
    月七日刑法修正施行後，就其所定數額提高為三十倍。但七
    十二年六月二十六日至九十四年一月七日新增或修正之條文
    ，就其所定數額提高為三倍」及刑法第三十三條第五款修正
    為：「主刑之種類如下：五、罰金：新臺幣一千元以上，以
    百元計算之」等規定觀之，依修正後之法律，刑法第三百三
    十九條第一項詐欺取財罪所得科處之罰金刑最高為新臺幣三
    萬元、最低為新臺幣一千元，然依被告行為時之刑罰法律，
    即罰金罰鍰提高標準條例第一條前段規定之提高倍數十倍及
    修正前刑法第三十三條第五款規定之罰金最低額一元計算，
    則刑法第三百三十九條第一項之詐欺取財罪所得科處之罰金
    最高為銀元一萬元，最低額為銀元十元，若換算為新臺幣，
    最高額雖與新法同為新臺幣三萬元，然最低額僅為新臺幣三
    十元。因此，比較上述修正前、後之刑罰法律，自以被告行
    為時關於科處罰金刑之法律較有利於被告。
  2.修正前刑法第五十六條連續犯之規定業已刪除，原屬連續犯
    之數個犯罪行為，依新法應數罪併罰，二者相較，修正前之
    規定可依裁判上一罪論處，修正前之規定顯較有利於被告，
    應依修正前刑法第五十六條之連續犯規定論處。
  3.綜合上述各條文修正前、後之比較，揆諸前揭最高法院決議
    及修正後刑法第二條第一項前段、後段規定之「從舊、從輕
    」原則，被告自應適用其行為時之法律，即修正前刑法之相
    關規定、罰金罰鍰提高標準條例第一條前段及修正前罰金罰
    鍰提高標準條例第二條規定，予以論處。
  4.至刑法第三十條幫助犯之規定，於九十四年一月七日修正、
    九十五年七月一日施行前之規定為：「幫助他人犯罪者，為
    從犯。雖他人不知幫助之情者，亦同。從犯之處罰，得按正
    犯之刑減輕之。」，修正施行後之規定則為：「幫助他人實
    行犯罪行為者，為幫助犯。雖他人不知幫助之情者，亦同。
    幫助犯之處罰，得按正犯之刑減輕之。」，揆諸本條之修正
    理由係為確認幫助犯採共犯從屬性說之「限制從屬形式」，
    並避免「從犯」之不同解讀，而將「從犯」修正為「幫助犯
    」，並明示幫助犯之成立，亦以被幫助者著手犯罪之實行，
    且具備違法性為必要，而將條文文字修正為「幫助他人實行
    犯罪行為者，為幫助犯」。顯見修正前、後刑法第三十條關
    於幫助犯之規定，僅作文字修正，並無有利、不利之情形，
    自無新舊法比較適用之問題，附此敘明（最高法院九十五年
    度臺上字第六○一六號判決參照）。
  (二)按刑法上之幫助犯，係指以幫助之意思，對於正犯資以助力
    ，而未參與實施犯罪之行為者而言（最高法院四十九年臺上
    字第七七號判例參照）。次按連續幫助與幫助連續原屬有別
    ，如基於概括犯意，多次幫助他人犯罪，為連續幫助；如以
    一幫助行為，幫助他人連續犯罪，則為幫助連續，就幫助犯
    言，僅有一次之犯罪行為（最高法院八十六年度臺上字第五
    六八○號、八十七年度臺上字第三八六五號判決參照）。查
    「阿猴」取得被告之前開二帳戶後，與前開詐欺集團成員共
    同詐騙甲○○、陳志遠，致其等二人均遭詐騙而各匯款前開
    金錢至前開郵局帳戶內，均受有財產上損害，已如前述。是
    核「阿猴」及前開詐欺取財集團成員所為，係犯刑法第三百
    三十九條第一項之詐欺取財罪。又「阿猴」及前開詐欺集團
    成員先後二次對陳志遠、甲○○之詐欺取財犯行，時間緊接
    ，手段類似，觸犯犯罪構成要件相同之罪名，顯係基於概括
    犯意而為之，為連續犯之裁判上一罪關係，依修正前刑法第
    五十六條之規定，應論以連續詐欺取財罪。本案被告將前開
    二帳戶之存摺、提款卡（含密碼）交付予「阿猴」使用，供
    「阿猴」及前開詐欺取財集團成員為前揭連續詐欺取財之工
    具使用，顯係基於幫助他人連續詐欺取財之犯意，且其提供
    帳戶予他人之行為係屬刑法詐欺取財罪構成要件以外之行為
    ，其既以幫助他人犯罪之意思而參與犯罪構成要件以外之行
    為，依修正前刑法第三十條第一項前段幫助犯之規定，核被
    告所為，係犯刑法第三百三十九條第一項之幫助連續詐欺取
    財罪。
  (三)「阿猴」及前開詐欺集團成員所為之前開詐欺取財犯行，均
    各有犯意聯絡及行為分擔，固均各為共同正犯，惟幫助犯係
    從犯，從屬正犯而成立，刑法上既無「共同幫助」之情，則
    被告所為之前揭幫助恐嚇取財犯行，當亦無「幫助共同」之
    可言（司法院廳刑一字第一一○四號函亦同此見解），附
    此敘明。
  (四)又被告先後交付二金融機構帳戶予「阿猴」使用，其所犯之
    二次幫助連續詐欺取財罪，應依修正前之刑法第五十六條之
    規定，逕以一連續幫助連續詐欺取財罪論處。則被告先後二
    次幫助連續詐欺取財犯行，時間緊接，犯罪構成要件相同，
    顯係基於概括犯意為之，應依修正前刑法第五十六條連續犯
    之規定論以一罪，並加重其刑。
  (五)被告幫助他人犯詐欺取財罪，為從犯，本院衡其犯罪情節較
    正犯為輕，爰依修正前刑法第三十條第二項之規定，按正犯
    之刑減輕之，並先加後減之。
  (六)爰審酌被告提供金融機構帳戶供他人非法使用，助長社會犯
    罪風氣及增加追緝犯罪之困難，其行為殊屬不當，且遭詐騙
    之被害人二人遭詐騙而轉帳存入被告前開二帳戶內之款項達
    十餘萬元，被告迄今仍未與被害人達成和解並賠償損害，再
    兼衡酌被告於偵查中否認犯行，惟於本院審理時坦承犯行、
    尚知悔悟之犯罪後態度，且被告本身並未實際參與詐欺取財
    之犯行、可非難性較小等一切情狀，量處如主文所示之刑，
    並諭知易科罰金之折算標準，以示懲儆。又刑法第四十一條
    第一項前段規定，於九十四年一月七日修正、九十五年七月
    一日施行前之規定為：「犯最重本刑為五年以下有期徒刑以
    下之刑之罪，而受六個月以下有期徒刑或拘役之宣告，因身
    體、教育、職業、家庭之關係或其他正當事由，執行顯有困
    難者，得以一元以上三元以下折算一日，易科罰金。」；又
    被告行為時之易科罰金折算標準，修正前罰金罰鍰提高標準
    條例第二條（現已刪除）規定，就其原定數額提高為一百倍
    折算一日，則本件被告行為時之易科罰金折算標準，應以銀
    元一百元、二百元、三百元折算一日，經折算為新臺幣後，
    應以新臺幣三百元、六百元、九百元折算為一日。修正施行
    後之規定則為：「犯最重本刑為五年以下有期徒刑以下之刑
    之罪，而受六個月以下有期徒刑或拘役之宣告者，得以新臺
    幣一千元、二千元或三千元折算一日，易科罰金。」比較修
    正前後之易科罰金折算標準，以被告行為時關於易科罰金之
    規定，較有利於被告。本院綜核前開量刑審酌之一切情狀，
    認為公訴人具體請求判處被告有期徒刑六月，稍嫌過重，附
    此敘明。
四、應適用之法條：依刑事訴訟法第二百七十三條之一第一項、
    第三百十條之二、第四百五十四條第一項、第二百九十九條
    第一項前段，刑法第二條第一項前段、（修正前）第五十六
    條、第三十條第一項、第二項、第三百三十九條第一項、（
    修正前）刑法第四十一條第一項前段，罰金罰鍰提高標準條
    例第一條前段、（修正前）第二條，現行法規所定貨幣單位
    折算新臺幣條例第二條，判決如主文。
五、如不服本判決，應於判決送達後十日內，向本院提出上訴狀
    （須附繕本），上訴於臺灣高等法院臺中分院。
本案經檢察官乙○○到庭執行職務。
中　　華　　民　　國　　96　　年　　1 　　月　　26　　日
                  刑事第九庭    法　官　何世全
以上正本證明與原本無異。
　　　　　　　　　　　　　　　　書記官  童洪芳美
中　　華　　民　　國　　96　　年　　1 　　月　　26　　日
附錄論罪科刑法條：
刑法第三百三十九條第一項
意圖為自己或第三人不法之所有，以詐術使人將本人或第三人之
物交付者，處五年以下有期徒刑、拘役或科或併科一千元以下罰
金。
